臺灣高等法院高雄分院民事判決
111年度再易字第10號
再 審原 告  鄭文財  
            鄭麗惠  
            鄭麗華  
前列3人共同
訴訟代理人  林威谷律師
再 審被 告  林子貴（即吳琅因之承當訴訟人）

上列當事人間確認事實上處分權不存在事件，再審原告對於中華
民國110年12月29日本院110年度上易字第194號確定判決提起再
審，本院於民國111年5月11日言詞辯論終結，判決如下：
    主  文
再審之訴駁回。
再審訴訟費用由再審原告負擔。
    事實及理由
一、再審原告主張：坐落高雄市○○區○○段000地號土地（下稱系
    爭土地）上之門牌號碼高雄市○○區○○里○○○路00巷00號未辦
    保存登記建物（下稱系爭建物），為再審原告之母鄭余枝出
    資興建而原始取得所有權。嗣鄭余枝於民國107年1月22日過
    世，始由再審原告繼承取得系爭建物所有權。鄭余枝從未將
    系爭建物之事實上處分權讓與他人，自興建完成時起均由鄭
    余枝出租他人而為管領收益，再審被告並未直接或輾轉自鄭
    余枝處受讓系爭建物事實上處分權，且再審被告自始未受有
    系爭建物之交付，亦無占用系爭建物之情事。惟再審被告及
    訴外人吳琅因佯稱自鄭余枝之子即訴外人鄭文豐處受讓系爭
    建物之事實上處分權。原確定判決逕認鄭文豐為擔保借款而
    將系爭建物之事實上處分權應有部分3/10讓與給吳琅因，復
    因鄭文豐事後無法清償債務，而確定由吳琅因取得系爭建物
    事實上處分權應有部分3/10，嗣再審被告再自吳琅因受讓系
    爭建物事實上處分權應有部分3/10，雙方亦無相反之約定，
    則再審被告自已合法取得系爭建物應有部分3/10之事實上處
    分權，違背民法第761條第1項、第946條、事實上處分權之
    習慣法及讓與擔保之習慣法規。原確定判決既有適用法規錯
    誤之再審事由，爰依民事訴訟法第496條第1項第1款之規定
    ，提起再審之訴，並聲明：㈠原確定判決暨臺灣橋頭地方法
    院109年度訴字第648號判決均廢棄；㈡確認再審被告對於系
    爭建物之事實上處分權不存在。
二、再審被告則以：再審原告主張原確定判決有不適用事實上處
    分權習慣法、違反讓與擔保習慣法之情形之再審事由云云，
    除並無不適用習慣法之情形外，亦屬原確定判決法院依職權
    所為之證據取捨及事實認定，當不生適用法規顯有錯誤問題
    ，故其以民事訴訟法第496條第1項第1款所定適用法規顯有
    錯誤之事由，提起再審，顯無理由，應予駁回。並聲明：再
    審之訴駁回。
三、按民事訴訟法第496條第1項第1款所謂適用法規顯有錯誤者
    ，係指確定判決所適用之法規顯然不合於法律規定，或與司
    法院現尚有效及大法官會議之解釋者而言，含消極之不適用
    法規，顯然影響裁判者，但不包含漏未斟酌證據、判決理由
    不備、判決理由矛盾、取捨證據及認定事實錯誤之情形在內
    。　　
四、經查：
　㈠再審原告雖主張再審被告自始未受有系爭建物之交付，亦無
    占用系爭建物之情事，自未取得系爭建物3／10事實上處分權
    。惟查：
　⑴按應有部分乃共有人對於共有物權利抽象之成數，而非共有
    物具體之某一部分，是應有部分之轉讓，與單一物全部出賣
    ，自屬有別。故除共有人係轉讓其全部應有部分與他人，或
    該共有人基於分管契約已占有共有物之特定部分，應將該分
    管之特定部分交付受讓人外，轉讓共有物應有部分之人實無
    從交付轉讓共有物之抽象成數予受讓人，而受讓人亦無從請
    求交付共有物之特定部分。此在轉讓未保存登記建物事實上
    處分權之應有部分，亦應為相同之解釋。　
　⑵原確定判決係認定鄭文豐為擔保向再審被告及吳琅因合資出
    借之款項，遂以系爭土地應有部分3／10設定最高限額抵押權
    予再審被告，又以系爭建物之事實上處分權應有部分3／10讓
    與給吳琅因作為擔保，並約定待清償借款時，再將系爭建物
    應有部分3／10（按：應為事實上處分權應有部分3／10）返還
    ，如無法清償，則以系爭建物（按：應為事實上處分權應有
    部分3／10）抵償（見原確定判決第5頁㈣所示）。查鄭文豐其
    後因未能清償借款，所移轉予吳琅因，再由吳琅因轉讓予再
    審被告者，僅係系爭建物3／10事實上處分權，而非系爭建物
    之全部事實上處分權。因再審原告主張系爭建物均由鄭余枝
    管領收益，鄭文豐未分管、占有系爭建物之特定部分，依上
    揭論述，鄭文豐自無從交付系爭建物之特定部分予吳琅因，
    使吳琅因可再轉讓交付予再審被告。原確定判決以未保存登
    記建物讓與時，受讓人僅能取得事實上處分權，在僅受讓「
    部分」事實上處分權，無從交付占有，如無相反特約，社會
    交易實務多以稅籍資料或水電用戶資料等之變動，表彰事實
    上處分權權利已經移轉及歸屬狀態，因再審被告已取得系爭
    建物權利範圍3／10之稅籍登記，可認再審被告已取得系爭建
    物3／10應有部分之事實上處分權，並未悖於一般民間就未保
    存登記建物，就部分事實上處分權交易之常態。再審原告以
    再審被告未獲系爭建物交付，有違事實上處分權交易之習慣
    法，主張原確定判決違背法令，係未區別未保存登記建物在
    移轉全部事實上處分權及部分事實上處分權於交易實況上之
    差異，難謂為有據。再審原告以此主張原確定判決違法，為
    無理由。
　㈡再審原告再主張再審被告既未針對系爭建物聲請拍賣，且未
    實行清算，不當然取得系爭建物之事實上處分權，原確定判
    決違反「讓與擔保」之習慣法而違反法令等語。惟查：
　⑴債務人以供擔保之目的，將標的物之所有權移轉於債權人，
    為信託的讓與擔保，而此乃屬權利移轉型之擔保物權，即債
    務人為擔保其債務之清償，將擔保物所有權移轉登記於債權
    人，而使債權人在不超過擔保之目的範圍內，取得擔保物之
    所有權，債務人如不依約清償債務時，債權人得依約定方法
    取償，無約定時亦得逕將擔保物變賣或估價，而就該價金受
    清償。而如債權人與債務人約定，於債務人不履行債務時，
    於法得就標的物優先受償，或訂立契約，約定以該標的物抵
    償債務，苟未超過擔保之目的，自非法之所不許。
  ⑵經查，原確定判決既認定鄭文豐已與吳琅因約定，如無法清
    償由再審被告與吳琅因合資共同出借之款項，即以系爭建物
    事實上處分權應有部分3／10抵償未清償債務，已如前述。而
    鄭文豐其後因無法清償借款，經再審被告對鄭文豐之財產聲
    請強制執行，經就鄭文豐所有經設定前揭最高限額抵押權之
    系爭土地3／10應有部分，及高雄市○○區○○段000號土地應有
    部分3／7強制執行之結果，其中就系爭土地上開所設定之抵
    押權所擔保之債權，再審被告未獲償之金額達新臺幣（下同
    ）28,425,557元，雖鄭文豐提起分配表異議之訴，惟其後業
    已撤回，此經本院調取臺灣橋頭地方法院108年度司執字第3
    6145號執行卷宗核閱無訛。是堪認鄭文豐就與再審被告及吳
    琅因間前揭債權債務關係，已經結算，鄭文豐尚積欠再審被
    告及吳琅因合計28,425,557元債務未清償，而系爭建物應有
    部分3／10事實上處分權，既為上開債務之擔保，系爭建物之
    價值僅約1,449,800元，有系爭建物房屋稅稅籍證明書可佐
    （見臺灣橋頭地方法院109年度審訴字第280號第37頁），足
    見該擔保物尚不足全額清償擔保債權，即吳琅因依與鄭文豐
    間上揭約定，取得系爭建物應有部分3／10事實上處分權以抵
    償上述未清償之債務，客觀上未逾擔保之目的，原確定判決
    認吳琅因此取得系爭建物應有部分3／10之事實上處分權，並
    無不合。吳琅因其後再將所取得之上揭事實上處分權讓與予
    再審被告，再審被告自取得前述系爭建物應有部分3／10事實
    上處分權。
  ㈢綜上，再審原告主張原確定判決有未適用習慣法，均顯有錯
    誤云云，均難認為有理由。
五、綜上所述，再審原告主張原確定判決有民事訴訟法第496條
    第1項第1款之再審事由，不足為採，其執此提起本件再審之
    訴，為無理由，應予駁回。又本件事證已明，兩造其餘攻防
    及證據，經審酌後認為對判決結果不生影響，無逐一論述之
    必要。
六、據上論結，本件再審之訴為無理由，依民事訴訟法85條第1
    項，判決如主文。
中　　華　　民　　國　　111 　年　　5 　　月　　25　　日
                          民事第二庭
                               審判長法  官  黃國川
                                     法  官  何佩陵
                                     法  官  李怡諄
以上正本證明與原本無異。
本件不得上訴。
中　　華　　民　　國　　111 　年　　5 　　月　　25　　日
                                     書記官  梁美姿